【裁判字號】    97,訴,717
【裁判日期】    970728
【裁判案由】    塗銷所有權移轉登記
【裁判全文】
臺灣桃園地方法院民事判決               97年度訴字第717號
原      告  甲○○
                        號
訴訟代理人  劉士昇律師
被      告  乙○○
                      應受送.
上列當事人間請求塗銷所有權移轉登記事件，於民國97年7 月14
日言詞辯論終結，本院判決如下：
    主  文
被告應將坐落桃園縣楊梅鎮○○段一六二地號土地所有權全部，
及其上桃園縣楊梅鎮○○段七七建號即門牌號碼為桃園縣楊梅鎮
○○路一０一巷一三號建物所有權全部，移轉登記予原告。
訴訟費用由被告負擔。
原告假執行之聲請駁回。
    事實及理由
一、查本院對被告應受送達之處所不明，合於民事訴訟法第 149
    條第1項第1款之規定，爰依原告之聲請准對被告為公示送達
    。再者，被告經合法通知，無正當理由，未於言詞辯論期日
    到場，核無民事訴訟法第386 條所列各款情形，爰依原告之
    聲請，由其一造辯論而為判決。
二、原告主張：緣坐落桃園縣楊梅鎮○○段162 地號及其上桃園
    縣楊梅鎮○○段77建號（即門牌號碼為桃園縣楊梅鎮○○路
    101 巷13號，下稱系爭房地）為原告所有，被告為原告之胞
    兄即訴外人黃建開之填房，兩人雖未有法律上之夫妻關係，
    但同居數十年，且兩人育有2 子。系爭房地係原告於民國76
    年間欲購買，僅因資金一時不足，而商請黃建開借墊購屋款
    項約新臺幣 (下同)2,200,000 元 ，並應黃建開之要求，暫
    將系爭房地之所有權登記於被告之名下。嗣後原告於78年間
    將變賣祖產後所分得之款項約2,500,000 元償還於黃建開後
    ，始發現被告竟已於77年2 月間將系爭房地向彰化商業銀行
    貸款並設定最高限額抵押權，被告並以此為由，要求原告於
    被告清償前述貸款完畢並塗銷抵押權後，再將系爭房地之所
    有權移轉於原告，原告因礙於母親尚在世，不忍因此而生爭
    執，乃暫予同意。而系爭房屋購買至今，均為原告所居住使
    用，並於80年5 月18日將戶籍遷入迄今，此有戶籍謄本可稽
    。從而，本件系爭房地形式上固係登記於被告名下，然實際
    上係原告所購置，並居住使用迄今，惟因上述事由，乃約定
    暫時登記為被告之名義，待上開抵押貸款清償完畢、塗銷抵
    押權後再將系爭房地移轉登記為原告名義，應認兩造間就系
    爭房地有借名登記之契約存在，此並經鈞院96年度訴字第10
    94號判決所認定，且業經確定在案。今上開被告持系爭房地
    向彰化商業銀行辦理之抵押貸款，既已於96年4 月3 日清償
    而塗銷抵押權在案，則被告自應依兩造間之約定，將系爭房
    地辦理移轉登記予原告。「借名契約」雖為無名契約之一種
    ，應得類推適用民法委任關係，而按「當事人之任何一方，
    得隨時終止委任契約。」民法第549 條第1 項定有明文，則
    本件原告亦得隨時終止與被告間之借名登記契約，爰併以本
    起訴狀繕本之送達代為終止借名登記契約之意思表示，並依
    借名登記關係終止後之返還請求權，或不當得利之法律關係
    ，請求被告將系爭房地辦理移轉登記予原告等語。並聲明如
    主文第1項所示及願供擔保請准宣告假執行。
三、被告之聲明及陳述：未於言詞辯論期日到場，亦未提出書狀
    為何聲明或陳述。
四、按學說上所謂之「爭點效」，係指法院於確定判決理由中，
    對訴訟標的以外當事人所主張或抗辯之重要爭點，本於兩造
    辯論之結果所為之判斷結果，除有顯然違背法令，或當事人
    提出新訴訟資料足以推翻原判斷之情形外，於同一當事人間
    ，就與該重要爭點有關之他訴訟，不得再為相反之主張，法
    院亦不得作相異之判斷而言，其乃源於訴訟上之誠信原則及
    當事人公平之訴訟法理而來。是「爭點效」之適用，除理由
    之判斷具備「於同一當事人間」、「非顯然違背法令」及「
    當事人未提出新訴訟資料足以推翻原判斷」等條件外，必須
    該重要爭點，在前訴訟程序已列為足以影響判決結果之主要
    爭點，經兩造各為充分之舉證，一如訴訟標的極盡其攻擊、
    防禦之能事，並使當事人適當而完全之辯論，由法院為實質
    上之審理判斷，前後兩訴之標的利益大致相同者，始應由當
    事人就該事實之最終判斷，對與該重要爭點有關之他訴訟負
    結果責任，以符民事訴訟上之誠信原則。查，原告主張之事
    實，業據其提出土地及建物登記電子謄本、系爭土地重測前
    地號土地登記簿謄本、戶謄謄本、土地登記異動索引、本院
    96年度訴字第1094號判決書、房屋稅單 (以上均為影本)等
    為證，核屬相符。次查，本件原告主張之兩造間成立借名契
    約以及系爭房地為原告所有之重要爭點，在本院96年度訴字
    第1094號返還土地等事件之前訴訟程序已列為足以影響判決
    結果之主要爭點，且經兩造各為充分之舉證，一如訴訟標的
    極盡其攻擊、防禦之能事，並使當事人適當而完全之辯論，
    最後，並經前訴訟程序之法院為實質上之審理判斷認定：「
    綜上所陳，原告 (即本件被告)雖 主張其為所有權人，然因
    被告 (即本件原告)抗 辯其與原告間之借名登記關係存在，
    殊堪採信，已如前述，且原告亦無法舉證推翻兩造間之借名
    登記關係，故本院認兩造間因有借名登記關係存在，且被告
    甲○○給付前述2,500,000 元後，即取得對於原告請求移轉
    系爭房地所有權之請求權，自難謂被告甲○○係無正當權源
    而占有系爭房地」等語 (見本院96年度訴字第1094號返還土
    地等事件判決理由第6 頁)， 以上各情，業經本院依職權調
    閱上開案卷宗核閱無誤，且本件與前訴訟程序之標的利益大
    致相同，並具備「於同一當事人間」、「非顯然違背法令」
    及「當事人未提出新訴訟資料足以推翻原判斷」等條件，則
    依上開「爭點效」之說明，自堪認原告主張之兩造間成立借
    名契約以及系爭房地為原告所有之事實，為真實可採。
五、按所謂信託契約，受託人僅須就信託財產承受權利人名義，
    且須對信託財產，依信託契約所定內容為積極之管理或處分
    ，並非將自己之財產，以他人名義登記時，當然即有信託關
    係存在。倘權利人僅以其購買之不動產，名義上登記於他人
    名下，該他人自始未負責管理、處分，而將該不動產之管理
    、使用、處分悉由權利人自行為之，即係側重於權利人與該
    他人間信任關係之純粹「借名登記」契約，苟其內容不違反
    強行規定或公序良俗者，該「借名登記」之無名契約，在性
    質上應與委任契約同視，除契約內容另有約定外，自可類推
    適用民法上有關委任契約之相關規定（最高法院94年度台上
    字第953 號判決參照）。本件依兩造訂約當時具體之情形觀
    察，原告先後因尚欠購屋款項及被告之抵押權塗銷事宜緣故
    ，而將系爭房地登記在被告名下，核其內容尚不違反強行規
    定或公序良俗，自屬合法有效之契約。復按「當事人之任何
    一方，得隨時終止委任契約。」，民法第549條第1項定有明
    文。原告主張以起訴狀繕本送達被告為終止借名登記契約之
    意思表示，亦無不合。從而，原告依據終止借名登記契約後
    之法律關係，請求被告將系爭房地所有權移轉登記予原告，
    即屬正當，應予准許。
六、原告雖陳明願供擔保，聲請宣告假執行。惟按為執行名義之
    判決，係命債務人為一定之意思表示，而不表示者，視為自
    判決確定時已為其意思表示，強制執行法第130 條第1 項定
    有明文。本件原告係請求被告將系爭房地所有權移轉登記與
    原告，即係請求命被告為移轉所有權之意思表示，待判決確
    定時，應視為已有向有關機關申請為意思表示，茲判決尚未
    確定，固無執行之可言，即日後確定，亦無待於執行，是本
    件原告聲請供擔保宣告假執行，顯有未合，此部分之聲請應
    予駁回。
七、結論：原告之訴為有理由，依民事訴訟法第385條第1項前段
    、第78條，判決如主文。
中    華    民    國    97    年    7     月    28    日
                  民事第二庭    法  官  黃漢權
以上正本係照原本作成
如對本判決上訴，須於判決送達後20日內向本院提出上訴狀
中    華    民    國    97    年    7     月    28    日
                                書記官  黃珮娟


司法院資訊處製作；財團法人民間司法改革基金會備份。
